【裁判字號】    95,訴,525
【裁判日期】    950322
【裁判案由】    清償債務
【裁判全文】
臺灣臺北地方法院民事判決               95年度訴字第525號
原      告  乙○○
            丙○○
            甲○○
            丁○○
            己○○
            庚○○
            戊○○
共      同
訴訟代理人  林政憲律師
            葉鞠萱律師
            張雅珮律師
被      告  壬○○
            癸○○
兼  共  同
訴訟代理人  辛○○
上列當事人間請求清償債務事件，本院於中華民國95年3月8日言
詞辯論終結，判決如下：
    主  文
被告壬○○應給付原告新臺幣伍拾玖萬柒仟玖佰零捌元、被告癸○○與應給付原告新臺幣柒拾肆萬陸仟玖佰貳拾陸元、被告辛○○與應給付原告新臺幣柒仟貳佰伍拾元，及均自民國九十四年一
月二十日起至清償日止，按年息百分之五計算之利息。
訴訟費用由被告壬○○負擔百分之四十四，被告癸○○負擔百分
之五十五，餘由被告辛○○負擔。
本判決主文第一項於原告分別以新臺幣貳拾萬元、新臺幣貳拾肆
萬玖仟元、新臺幣仟元為被告壬○○、癸○○、辛○○供擔保
後，得假執行。
    事實及理由
一原告主張：被告辛○○之被繼承人陳清塗及被告壬○○、癸○○之被繼承人鄭治及訴外人陳阿花，於民國35年7月8日，將彼
  等共有坐落台北市○○區○○段2小段119之1 地號土地，自地
  上大廳中央東西橫斷線起南至大廳南壁中央東西橫斷線止之部
  分，面積80平方公尺土地（下稱系爭土地），以新臺幣（下同
  ）2,600 元出賣予李萬得（即原告庚○○之被繼承人）、李清
  標（即原告丙○○之被繼承人）、李水中（即原告乙○○及訴
  外人李蕭月英、李文治、李文和之被繼承人）、李水旺（即原
  告戊○○、甲○○、丁○○、己○○及訴外人李羅宿妹、李文
  寰之被繼承人）之被繼承人李阿溪，並言明將來基地分割時，
  應歸李阿溪取得。嗣上開出賣人死亡被告繼承系爭土地後，未
  依買賣契約履行，原告及訴外人李蕭月英等人訴請被告將系爭
  土地分割並辦理移轉登記，經臺灣高等法院92年度上更(二)字第
  222號判決、最高法院93年度台上字第1376 號判決，命被告應
  將系爭土地所有權應有部分各千分之一一二，按丙○○、庚○○應有部分各四十八分之十二，李蕭月英、李文治、李文和、
  乙○○應有部分各四十八分之三，戊○○、甲○○、己○○、
  丁○○應有部分各四十八分之三，移轉登記與原告及李蕭月英
  等人。詎原告辦理系爭土地移轉登記時，癸○○、壬○○各積
  欠土地增值稅597,908元，癸○○積欠86至93年度地價稅149,0
  18元，辛○○積欠92至93年度地價稅及滯納金7,250 元，原告
  於94年1 月20日，代被告繳納上開稅捐，爰依土地稅法第51條
  第3項、民法312條規定、不當得利、無因管理之法律關係，請
  求被告返還前開款項及自支出時起之利息等語。並聲明：(一)壬○○、癸○○、辛○○應分別給付原告597,908元、746,926元
  、7,250元，及均自94年1月20日起至清償日止，按年息百分五
  計算之利息。(二)願供擔保，請准宣告假執行。
二被告則以：辛○○之被繼承人陳清塗及壬○○、癸○○之被繼
  承人鄭治及陳阿花，於35年7月8日買賣成交日起，即將系爭土
  地交付李阿溪，李阿溪已占用系爭土地，有管理、使用之權利
  ，被告及被告之被繼承人僅是原告形式上之人頭，前開稅捐自
  應由原告繳納。而原告怠於請求被告移轉登記系爭土地所有權
  ，因此延誤申報所增加之土地增值稅、地價稅及各項規費，應
  由原告自行負擔。又土地自然漲價之利益，均由原告及其被繼
  承人所獨得，被告及被告之被繼承人未獲分文，豈能將系爭土
  地衍生之土地增值稅、地價稅轉嫁於被告。且原告就土地增值
  稅部分，本可申請適用自用住宅優惠稅率，原告執意以較高之
  一般稅率替被告辦理，枉顧被告勸阻，居心令人不解，基於使
  用者付費，受益者繳稅，此乃理所當然之理，原告此舉已違背
  租稅公平原則。故原告之請求，為無理由云云，資為抗辯。並
  聲明：原告之訴及假執行之聲請均駁回。
三兩造不爭執之事實
(一)辛○○之被繼承人陳清塗及壬○○、癸○○之被繼承人鄭治及
  陳阿花於35年7月8日，將彼等共有系爭土地，以2,600 元出賣
  予李萬得（即原告庚○○之被繼承人）、李清標（即原告丙○○之被繼承人）、李水中（即原告乙○○及訴外人李蕭月英、
  李文治、李文和之被繼承人）、李水旺（即原告戊○○、甲○○、丁○○、己○○及訴外人李羅宿妹、李文寰之被繼承人）
  之被繼承人李阿溪，為兩造所不爭執，有該戶籍謄本在卷可稽
  。
(二)前開出賣人死亡被告繼承系爭土地後，未依買賣契約履行，原
  告及李蕭月英等人訴請被告將系爭土地分割並辦理移轉登記，
  經前開判決命被告應將系爭土地如前所述應有部分，移轉登記
  與原告及訴外人李蕭月英等人，為兩造所不爭執，有該判決在
  卷可稽。
(三)原告辦理系爭土地移轉登記時，曾於94年1 月20日，代被告繳
  納前開土地增值稅、地價稅、滯納金，為兩造所不爭執，有台
  北市稅捐稽徵處萬華分處函文、土地增值稅繳款書、台北市稅
  捐稽徵處代收移送行政處滯納86至92年地價稅及財務罰緩繳款
  書、地價稅稅額繳款書、台北市稅捐稽徵處代收移送行政處滯
  納92年地價稅稅款及財務罰緩繳款書在卷可證。
四得心證之理由：
  本件兩造所爭執之處，應在於原告得否請求被告返還前開代墊
  稅款？
(一)按未受委任，並無義務，而為他人管理事務者，其管理應依本
  人明示或可得推知之意思，以有利於本人之方法為之。管理人
  違反本人明示或可得推知之意思，而為事務之管理者，對於因
  其管理所生之損害，雖無過失，亦應負賠償之責。前項之規定
  ，如其管理係為本人盡公益上之義務，或為其履行法定扶養義
  務，或本人之意思違反公共秩序善良風俗者，不適用之。管理
  事務，利於本人，並不違反本人明示或可得推知之意思者，管
  理人為本人支出必要或有益之費用，或負擔債務，或受損害時
  ，得請求本人償還其費用及自支出時起之利息，或清償其所負
  擔之債務，或賠償其損害。第174條第2項規定之情形，管理人
  管理事務，雖違反本人之意思，仍有前項之請求權。民法第17
  2條、第174條、第176 條定有明文。次按無因管理之管理人，
  係為本人盡公益上之義務，或為其履行法定扶養義務，其管理
  雖違反本人之意思，仍有民法第176條第1項規定之費用償還、
  債務清償及損害賠償請求權，同條第2項定明文（最高法院79
  年台上字第1204號裁判意旨參照）。
(二)查原告持前開勝訴判決辦理系爭土地移轉登記時，癸○○、壬○○各尚積欠土地增值稅597,908 元，癸○○積欠86至93年度
  地價稅149,018元，辛○○積欠92至93年度地價稅及滯納金7,2
  50元，原告於94年1 月20日，代被告繳納前開稅捐，已如前述
  ，是原告墊款為被告繳納前開土地增值稅、地價稅及滯納金，
  係為被告盡公益上之義務，其管理在客觀上難謂對於被告不利
  ，縱違反被告之意思，依前開說明，原告自得就其墊款請求被
  告償還前開費用及自支出時起之利息。則原告主張其得依無因
  管理之法律關係，請求壬○○、癸○○、辛○○各給付597,90
  8元、746,926元、7,250元，及自支出時即94年1月20日起之利
  息，自屬有據。
(三)另按遲延之債務，以支付金錢為標的者，債權人得請求依法定
  利率計算之遲延利息。應付利息之債務，其利率未經約定，亦
  無法律可據者，週年利率為百分之五。民法第233條第1項前段
  、第203 條復分別著有明文。本件原告就前開墊款，得請求被
  告給付自94年1 月20日起之利息，亦如前述，揆諸前述規定，
  原告主張被告應自94年1 月20日起，加給按年息百分之五計算
  之法定遲延利息，於法尚無不合。
(四)至於稅捐稽徵機關對於被告核課之土地增值稅額、地價稅及滯
  納金正確與否，實際之納稅義務人為何人，原非原告所能過問
  ，如有不當，亦僅能由被告依行政救濟程序請求救濟。故被告
  辯稱系爭土地已交付買受人占有，地價稅不應由被告繳納，及
  前開土地增值稅部分得適用自用住宅優惠稅率云云，殊不足取
  。
(五)本件依無因管理之法律關係，已准許原告之請求，則原告其餘
  請求權之主張，自毋庸再予審酌，附此敘明。
五從而，原告依無因管理之法律關係，請求壬○○、癸○○、辛○○分別給付597,908元、746,926元、7,250元，及均自94年1
  月20日起至清償日止，按年息百分之五計算之利息，為有理由
  ，應予准許。
六另原告陳明願供擔保後，請准宣告假執行，核無不合，爰酌定
  相當之擔保金額，予以准許。
七本件事證已臻明確，兩造其餘主張、陳述及所提證據，經審酌
  與本院前揭判斷不生影響，毋庸再予審酌，併此敘明。
八訴訟費用負擔之依據：民事訴訟法第78條、第85條第1 項但書
  。
中    華    民    國    95    年    3     月    22    日
                    民事第六庭法      官  姜悌文
以上正本係照原本作成
如對本判決上訴，須於判決送達後20日內向本院提出上訴狀，並
依上訴利益繳納上訴費。
中    華    民    國    95    年    3     月    23    日
                              法院書記官  蔡炎暾


司法院資訊處製作；財團法人民間司法改革基金會備份。
